【裁判字號】    96,建上,123
【裁判日期】    970624
【裁判案由】    給付承攬報酬
【裁判全文】
臺灣高等法院民事判決                 96年度建上字第123號
上  訴  人  內政部營建署
法定代理人  乙○○
訴訟代理人  莊乾城律師
複  代理人  莊明翰律師
被  上訴人  鎮源營造有限公司
法定代理人  甲○○
訴訟代理人  丙○○
上列當事人間請求給付承攬報酬事件，上訴人對於中華民國96年
11月12日臺灣臺北地方法院96年度建字第59號第一審判決提起上
訴，本院於97年6月10日言詞辯論終結，判決如下：
    主    文
上訴駁回。
第二審訴訟費用由上訴人負擔。
    事    實    及    理    由
一、程序方面：
    按當事人不得提出新攻擊或防禦方法，但對於在第一審已提
    出之攻擊或防禦方法為補充者，或是不許其提出顯失公平者
    ，不在此限，民事訴訟法第447條第1項第3、6款分別定有明
    文。再按未於準備程序主張之事項，除該事項不甚延滯訴訟
    者，於準備程序後行言詞辯論時，不得主張之，民事訴訟法
    第276條第1項第2款亦定有明文。查被上訴人於準備程序終
    結後，方於民國（下同）97年5月26日辯論意旨狀主張上訴
    人即使未同意變更契約，也有表見代理情事云云。核屬補充
    其在原審所主張變更契約情節，況若有表見代理情事，如不
    許被上訴人為此抗辯，亦顯失公平，且有關表見代理之審理
    尚不甚延滯本件訴訟，依上開規定應准許被上訴人於第二審
    準備程序終結後提出此一攻擊方法，先予說明
二、被上訴人主張略以：被上訴人於93年5月26日承攬上訴人高
    雄縣鳥松鄉S次幹線污水下水道第二標工程（下稱系爭工程
    ），合約總價為新台幣（下同）1400萬元。其中編號S2-18
    至S2-25等8個推進段長度共317公尺，上訴人提供地質鑽探
    資料顯示為棕灰色粉土質粗中細砂，夾少量礫石、中等緊密
    程度，然被上訴人以300m/m,PVC（剛性管）之短管推進方式
    （下稱短管推進）施作後，發現現場地質實為複合地質、黃
    褐色黏土夾卵礫石，其含礫量≧50％且最大礫徑≧1/2管徑
    。被上訴人以短管推進6公尺即遇到障礙，施工12公尺後無
    法再推進，經上訴人內政部營建署南區工程處（下稱南區工
    程處）於95年3月2日同意變更設計，在原有300m/m, PVC 外
    面包覆一層700m/m，RCP，即以人工掘進內套剛性管方式（
    下稱人工掘進）施工，工程費用增加723萬7110元，茲被上
    訴人已依約完工，上訴人自應支付此部分工程款。縱認契約
    未經變更，因被上訴人係依上訴人南區工程處指示採用人工
    掘進工法，上訴人仍應依合約第15條第2款第2目支付上開必
    要費用，或應負表見代理責任。爰訴請上訴人支付承攬報酬
    或必要費用等語。於原審聲明：上訴人應給付被上訴人723
    萬7110元，及自起訴狀繕本送達翌日起至清償日止，按年息
    百分之5計算之利息（原審判決被上訴人勝訴，上訴人不服
    提起上訴）。並答辯聲明：上訴駁回。
三、上訴人則以：系爭工程1/9附註16已載明，承包商應自行依
    據地質鑽探資料研判，選用適當之施工機械設備、管線推進
    工法等，就施工中可能遭遇困難之因應措施，應負完全責任
    ，其所需費用已列於施工費內。被上訴人應徵得上訴人同意
    方可變更契約，至於上訴人南區工程處僅係監工單位，其於
    95 年3月2日回函尚不生變更契約效力，亦無表見代理問題
    。何況被上訴人所提經費分析比較表並不實在，其主張變更
    設計後增加費用達723萬7110元，亦無實據等語，資為抗辯
    。並上訴聲明：(一)原判決廢棄。(二)上開廢棄部分，被上訴人
    在第一審之訴及其假執行之聲請均駁回。
四、兩造不爭執事實：
  (一)兩造於93年5月26日簽訂系爭工程契約，總價1400萬元，上
    訴人南區工程處為監工單位。其中編號S2-18至S2-25等8個
    推進段，長度317公尺，系爭契約1/9附註第13約定，系爭工
    程以短管推進方式施工，被上訴人則以人工掘進方式施工。
  (二)系爭工程1/9附註第16約定，系爭工程範圍內之地層地質鑽
    探資料如圖8/9（P7鑽孔、P13至P16鑽孔）承包商應自行依
    據地質鑽探資料研判，選用適當之施工機械設備、管線推進
    工法、工作井形式及尺寸，與施工中可能遭遇困難、安全問
    題等之緊急因應措施，如浮木、鋼筋混凝土構造物之排除，
    並應負完全之責任，其所需費用已列於施工費內。
  (三)上訴人所提供地質鑽探資料為棕灰色粉土質粗中細砂，夾少
    量礫石、中等緊密程度。但S2-18至S2-25現場則為複合地質
    、黃褐色黏土夾卵礫石，其含礫量≧50％且最大礫徑≧1/2
    管徑。
  (四)被上訴人於95年2月9日以鎮源（高縣）0950209-2號函提出
    變更為人工掘進工法之詳細期程、施工計畫及產品說明。南
    區工程處於95年3月2日以營署南南字0953301212號函同意備
    查。
五、本件爭點為：(一)兩造是否就系爭工程合意變更以人工掘進方
    式施工？(二)被上訴人以人工掘進工法施工，所增加費用數額
    為何？(三)如無變更設計情事，被上訴人得否請求必要費用或
    主張表見代理責任？茲就兩造論點分述如下。
六、被上訴人主張南區工程處同意變更為人工掘進工法，依契約
    第15條第1款已發生變更設計效力。上訴人則以變更設計應
    徵得上訴人同意，南區工程處僅係上訴人監工單位，無權決
    定變更設計云云置辯。經查：
  (一)按系爭工程合約第15條第1款規定：「本工程因事實需要，
    甲方（指上訴人）有隨時書面通知乙方（指被上訴人）辦理
    變更設計之權利，乙方應配合辦理」（見原審卷第9頁），
    是變更設計應循上開規定辦理。又「本工程開工前，甲方應
    指派工程司，代表甲方監督乙方履行本契約各項約定應辦事
    項…」、「甲方工程司職權如下：…2.工程設計、品質或數
    量變更之審核。」、「乙方依本契約文件規定提送甲方一切
    之申請、報告、請款、即請示事項，均須送甲方工程司限期
    在7個辦公日內核轉，…。甲乙雙方應遵守甲方工程司在其
    職權範圍內所作之決定，雙方對甲方工程司所作決定如有異
    議時，應於該項決定之日起7個辦公日內向對方以書面表示
    之，否則即視同接受。」等字亦為系爭工程合約第19條第1
    款、第2款第2目、第3款所明定（見原審卷第17至18頁）。
    是上訴人除指派工程司監督工程外，且授權其審核工程變更
    ，兩造對於工程審核結果如有異議，均應於7日內提出，否
    則即受其拘束。南區工程處係上訴人指派負責監工之工程司
    ，此為兩造所不爭，則南區工程處有權審核變更設計一事，
    應無疑義。
  (二)查被上訴人於95年2月9日以鎮源（高縣）0950209-2號函提
    出變更為人工掘進工法之詳細期程、施工計畫及產品說明，
    並註明其中S2-17至S2-25推進段地質為黃褐色黏土夾卵礫石
    ，其含礫量≧50％且最大礫徑≧1/2管徑，以短管推進6公尺
    即遇障礙，施工12公尺就無法再推進，已如前述（見原審卷
    38至41頁）；上訴人南區工程處旋於95年3月2日以營署南南
    字0953301212號函同意備查，亦如前述，備查函說明欄第2
    段且表明「有關編號S2-17至S2-25推進段變更人工掘進方式
    ，並配合以∮700mmRCP管內套300mmPVC管，使其推進工率嚴
    重降，請貴公司依推進之事實儘速提送工期檢討，俾利辦理
    展延工期後續作業；惟所採用之管材，貴公司仍應負完全之
    責任。」等文字（見原審卷第42頁）。顯見上訴人南區工程
    處確已同意變更為人工掘進工法，符合契約第15條第1款所
    定變更設計程序，上訴人應受變更設計所拘束。
  (三)上訴人雖謂南區工程處僅係監工單位，無權變更契約效力，
    該處95年3月2日回函並非同意變更設計，僅係基於監工地位
    所為表示，並非基於上訴人地位函覆云云。惟系爭契約第19
    條第2款第2目既將工程設計、品質或數量變更之審核列為監
    工單位職掌，南區工程處並於信函明確表示施工方式變更為
    人工掘進方式，則上訴人空言南區工程處無權同意變更設計
    ，上開公函並無同意變更設計之意云云，顯與上開公函文義
    不符，故非可採。至於系爭工程1/9附註第16雖規定「本工
    程範圍內之地層地質鑽探資料如圖8/9（P7鑽孔、P13至P16
    鑽孔）承包商應自行依據地質鑽探資料研判，選用適當之施
    工機械設備、管線推進工法、工作井形式及尺寸等與施工中
    可能遭遇困難、安全問題等之緊急因應措施，如浮木、鋼筋
    混凝土構造物之排除，並應負完全之責任，其所需費用已列
    於施工費內。」（見原審卷第83頁）。然上開條款所稱承包
    商應負完全責任，係以上訴人地質鑽探資料與現場相符為基
    礎，約定被上訴人以短管推進工法施作並承擔各項成本；嗣
    施工後既發現鑽探資料與現場地質歧異甚多，已如前述，則
    契約所定短管推進工法並不適用現場地質，上訴人仍謂被上
    訴人應吸收此部分變更工法之成本，自非可取。
七、被上訴人主張變更為人工掘進工法後，增加費用723萬7110
    元。上訴人則辯以增加費用並不實在云云。經查：
  (一)被上訴人主張變更設計所增加工程費用為723萬7110元，此
    有該公司前述95年2月9日鎮源（高縣）0950209-2號函所附
    「S2-18至S2-25推進段∮300RCP推進施工費變更∮700RC人
    工掘進內套300mm PVC管經費分析比較表」可證（見原審卷
    第110頁）；上訴人所屬南區工程處既同意備查此等資料，
    應認上訴人認可被上訴人所主張之費用。
  (二)上訴人雖否認被上訴人支出此等金錢，並質疑變更工法後不
    應將短管推進費用列計。惟南區工程處備查函既載明「以∮
    700mmRCP管內套300mmPVC管」施工，是以原定短管推進工法
    （即300mmPVC管）仍需施作，被上訴人自得將該部分費用一
    併列入，上訴人質疑被上訴人並未支出723萬7110元，尚非
    可取。
八、綜上所述，被上訴人主張為可採，上訴人所辯均無可取。被
    上訴人依據系爭合約第15條第1款約定，請求上訴人給付723
    萬7110元及自起訴狀繕本送達翌日（即96年4月4日）起至清
    償日止，按年息百分之五計算之利息，洵屬正當，應予准許
    。是則原審判命上訴人如數給付，並依兩造聲請，定相當擔
    保金額為准免假執行之宣告，於法並無違誤。上訴意旨指摘
    原判決不當，求予廢棄改判，為無理由，應予駁回。
九、本件為判決基礎之事證已明，兩造既已變更設計，關於表見
    代理責任及被上訴人於變更前支付必要費用得否訴請返還等
    節，即無庸再予討論。兩造其餘主張、陳述及所提證據，經
    審酌後，認均與本件結論無礙，不再一一論列，併予敘明。
十、據上論結，本件上訴為無理由，依民事訴訟法第449條第1項
    、第78條，判決如主文。
中    華    民    國    97    年    6     月    24    日
                    民事第十三庭
                        審判長法  官  黃嘉烈
                              法  官  楊絮雲
                              法  官  吳燁山
正本係照原本作成。
如不服本判決，應於收受送達後20日內向本院提出上訴書狀，其
未表明上訴理由者，應於提出上訴後20日內向本院補提理由書狀
（均須按他造當事人之人數附繕本）上訴時應提出委任律師或具
有律師資格之人之委任狀；委任有律師資格者，另應附具律師資
格證書及釋明委任人與受任人有民事訴訟法第466條之1第1項但
書或第2項（詳附註）所定關係之釋明文書影本。
中    華    民    國    97    年    6     月    25    日
                              書記官  于  誠
附註：
民事訴訟法第466條之1（第1項、第2項）：
對於第二審判決上訴，上訴人應委任律師為訴訟代理人。但上訴
人或其他法定代理人具有律師資格者，不在此限。
上訴人之配偶、三親等內之血親、二親等內之姻親，或上訴人為
法人、中央或地方機關時，其所屬專任人員具有律師資格並經法
院認為適當者，亦得為第三審訴訟代理人。


司法院資訊處製作；財團法人民間司法改革基金會備份。
